臺灣高等法院刑事裁定
110年度抗字第347號
抗  告  人  黃巨喆



上列抗告人即受刑人因聲請定其應執行刑案件，不服臺灣新北地
方法院中華民國110年1月20日裁定（110年度聲字第185號），提
起抗告，本院裁定如下：
    主  文
抗告駁回。
    理  由
一、原裁定意旨略以：抗告人即受刑人黃巨喆因犯毒品危害防制
    條例等案件，業經法院判處如附表所示之刑確定在案，且附
    表所示各罪所判處之有期徒刑，均得易科罰金，原審經審核
    後認檢察官本件聲請定其應執行之刑為正當，經整體非難評
    價，於定執行刑之外部性及內部性界限內，就受刑人所犯附
    表所示之罪，定其應執行有期徒刑1年4月，並諭知如易科罰
    金，以新臺幣1千元折算1日等語。
二、抗告意旨略以：
  ㈠量刑及數罪併罰定應執行刑之輕重，固屬事實審法院得依　
    職權自由裁量之事項。然法律上屬於自由裁量之事項，並非
    概無法律性之拘束。自由裁量係於法律一定之外部性界限內
    使法官具體選擇以為適當之處理；裁量時必須符合所適用之
    法規之目的，更須受法律秩序之理念所指導，此亦即所謂之
    自由裁量之內部性界限。關於定應執行之刑，既屬自由裁量
    之範圍，其應受此項內部性界限之拘束，要屬當然。
　㈡數罪併罰定應執行刑之裁量，其依刑法第51條第5款定執行刑
    者，宜注意刑罰邊際效應隨刑期而遞減及行為人所生痛苦程
    度隨刑期而遞增之情形，考量行為人復歸社會之可能性，妥
    適定執行刑。除不得違反刑法第51條之外部界限外，尤應謹
    守法律內部性界限，以達刑罰經濟及恤刑之目的。倘違背上
    開定執行刑內部界限而濫用其裁量，仍非適法。
  ㈢數罪併罰有二裁判以上宣告多數有期徒刑者，依刑法第53條
    、第51條第5款之規定，係採「限制加重原則」規範執行刑
    之法定範圍，為其定刑之外部界限。乃因一律將宣告刑累計
    執行，刑責恐將偏重而過苛，不符現代刑事政策及刑罰之社
    會功能，而有必要透過定應執行刑程序，授權法官對被告本
    身及所犯各罪為總檢視，進行充分而不過度之評價，以妥適
    調整之。又刑法第57條之規定，係針對個別犯罪之科刑裁量
    ，明定刑罰原則以及尤應審酌之各款事項，以為科刑輕重之
    標準；至數罪併罰定應執行刑之裁量標準，法無明文，然其
    裁量仍應兼衡罪責相當及特別預防之刑罰目的，具體審酌整
    體犯罪過程之各罪關係（例如各行為彼此間之關聯性《數罪
    間時間、空間、法益之異同性》、所侵害法益之專屬性或同
    一性、數罪對法益侵害之加重效應等）及罪數所反應行為人
    人格及犯罪傾向等情狀綜合判斷，為妥適之裁量，仍有比例
    原則及公平原則之拘束
  ㈣實務上學者論著亦有主張在累進遞減的原則上，數罪併罰時
    具體審酌整體犯罪過程之各罪關係，宜予各刑相加後酌減三
    分之一以上。又對於毒品成癮者應視為「病人」，不能僅單
    以定罪和處罰方式對待，且毒品成癮者主要係以戕害自身健
    康為主，對他人法益未產生實質上的侵害，然於數罪併罰上
    所定應執行之刑期，通常僅酌減幾個月，與其他犯罪行為比
    較，施用毒品之刑期反而較長，足見數罪併罰所施恩典，對
    於毒品成癮者已嚴重失衡且有違公平比例原則。
　㈤綜上所述，我國刑法兼具報應主義及預防主義之雙重目的，
    故於量刑時，倘依抗告人之行為情狀處以適當徒刑，即足懲
    儆，並可達防衛社會者，自非不可依客觀犯行與主觀惡性兩
    者加以考量其情狀，要難僅以行為人犯罪次數作為定其應執
    行之刑期之唯一標準，應考量行為人犯罪時間的密接性及個
    人情狀，定其應執行刑期，始較符公平比例原則。懇請法院
    給予抗告人公平公正裁定，有再次改過自新之機會，以早日
    重返社會云云。
三、按裁判確定前犯數罪者，併合處罰之；數罪併罰，有二裁判
    以上者，依刑法第51條之規定，定其應執行之刑；又宣告多
    數有期徒刑，於各刑中之最長期以上，各刑合併之刑期以下
    定其刑期，但不得逾30年；刑法第50條第1項本文、第53 條
    、第51條第5款分別定有明文。次按，法律上屬於自由裁量
    之事項，有其外部性界限及內部性界限，並非概無拘束。依
    據法律之具體規定，法院應在其範圍選擇為適當之裁判者，
    為外部性界限；而法院為裁判時，應考量法律之目的，及法
    律秩序之理念所在者，為內部性界限。法院為裁判時，二者
    均不得有所逾越（最高法院80年台非字第473號判例意旨參
    照）。又按數罪併罰之定應執行之刑，係出於刑罰經濟與責
    罰相當之考量，並非予以犯罪行為人或受刑人不當之利益，
    為一種特別的量刑過程，相較於刑法第57條所定科刑時應審
    酌之事項係對一般犯罪行為之裁量，定應執行刑之宣告，乃
    對犯罪行為人本身及所犯各罪之總檢視，除應考量行為人所
    犯數罪反應出之人格特性，並應權衡審酌行為人之責任與整
    體刑法目的及相關刑事政策，在量刑權之法律拘束性原則下
    ，依刑法第51條第5款之規定，採限制加重原則，以宣告各
    刑中之最長期為下限，各刑合併之刑期為上限，但最長不得
    逾30年，資為量刑自由裁量權之外部界限，並應受法秩序理
    念規範之比例原則、平等原則、責罰相當原則、重複評價禁
    止原則等自由裁量權之內部抽象價值要求界限之支配，使以
    輕重得宜，罰當其責，俾符合法律授與裁量權之目的，以區
    別數罪併罰與單純數罪之不同，兼顧刑罰衡平原則。（最高
    法院100年度台抗字第440號裁定意旨參照）。
四、經查：
  ㈠原審以抗告人犯如附表所示之罪，先後經判處如附表所示之
    刑，均已確定在案，有各該判決書及本院被告前案紀錄表附
    卷可稽，符合數罪併罰規定，經審核認檢察官之聲請為正當
    ，就抗告人所犯如附表所示之罪，定其應執行有期徒刑1年4
    月，係在附表各刑中之最長期有期徒刑6月以上，各刑合併
    之刑期有期徒刑1年9月以下。又抗告人所犯如附表編號1至3
    所示之罪，前經臺灣嘉義地方法院以109年度聲字第89號裁
    定應執行有期徒刑1年3月，並經臺灣高等法院臺南分院109
    年度抗字第75號裁定抗告駁回而確定。原審裁定抗告人應執
    行刑有期徒刑1年4月，亦未逾越附表編號1至3所示之罪定應
    執行刑後之刑期，加計附表編號所示4之罪之宣告刑（合計
    為有期徒刑1年8月）。原審之裁量，核無逾越刑法第51條第
    5款所定之外部界限，且為貫徹刑法量刑公平正義之理念，
    適用「限制加重原則」之量刑原理，對抗告人給予適度之刑
    罰折扣，亦未逾越法律之規範目的及法律秩序理念規範之比
    例原則、平等原則、責罰相當原則、重複評價禁止原則等自
    由裁量之內部界限，當屬法院於個案中職權之適法行使，揆
    諸前開規定及裁判意旨說明，並無濫用裁量權等違法或不當
    之處。
  ㈡另審酌抗告人所犯如附表所示之罪均為施用第二級毒品罪，
    屬危害個人身心健康之病患型犯罪，其多次施用行為對於危
    害社會法益之加重效應固然非重，惟其陸續犯前揭施用毒品
    罪，足徵其毒癮之重，戒毒之意志不堅，漠視法令禁制。本
    院綜衡卷存事證及抗告人所犯數罪類型、次數、各罪之侵害
    法益、個別罪質內容、各罪犯罪情節、對其犯罪應予之整體
    評價等一切情狀，認原審所定執行刑，已屬適度減輕受刑人
    之刑期，其所定應執行刑並未逾越法律所規定之範圍，亦無
    明顯過重而違背比例原則或公平正義之情形，與刑罰經濟、
    刑法定應執行刑之恤刑考量等法律規範目的均無違背，核屬
    原審法院定刑職權之適法行使，於法並無違誤。
五、綜上，原審裁定抗告人所犯如附表所示之罪，定其應執行刑
    有期徒刑1年4月，均未逾越法律外部性界限及內部性界限，
    屬法院裁量職權之適法行使，並無違誤或不當。抗告人猶執
    前詞，提起抗告，為無理由，應予駁回。
據上論斷，應依刑事訴訟法第412條，裁定如主文。
中　　華　　民　　國　　110 　年　　2 　　月　　26　　日
                  刑事第九庭    審判長法　官  潘翠雪
                                      法　官  曾德水
                                      法　官  俞秀美
以上正本證明與原本無異。
不得再抗告。
                                      書記官  謝崴瀚
中　　華　　民　　國　　110 　年　　3 　　月　　2 　　日
附表　　　　　　　　　　　　　　　　　　　
編　      號  1 2 3 罪        名   毒品危害防制條例 （施用第二級毒品）   毒品危害防制條例 （施用第二級毒品）  毒品危害防制條例 （施用第二級毒品） 宣   告   刑  有期徒刑5月，如易科罰金以新臺幣1000元折算1日 有期徒刑5月，如易科罰金以新臺幣1000元折算1日 有期徒刑6月，如易科罰金以新臺幣1000元折算1日 犯 罪 日 期  108年6月2日上午6時許 108年5月1日21時27分前回溯96小時內某時許 108年2月23日晚間9時許 偵查(自訴)機關 年　度　案　號  嘉義地檢108年度毒偵緝字第62號 嘉義地檢108年度毒偵字第1087號  嘉義地檢108年度毒偵緝字第404號 最　後 事實審 法  院 嘉義地院 嘉義地院 嘉義地院  案  號 108年度朴簡字第 365號 108年度朴簡字第 380號 108年度易字第 413號  判決日期 108/09/27 108/10/31 108/11/26 確　定 判　決 法　院 嘉義地院 嘉義地院 嘉義地院  案　號 108年度朴簡字第 365號 108年度朴簡字第 380號 108年度易字第 413號  判    決 確定日期 108/10/21 108/12/02 108/12/24  是否為得易科 罰 金 之 案 件  是 是 是 備        註   新北地檢109年度執更助字第307號（編號1至編號3所示各罪經嘉義地院109年度聲字第89號裁定應執行有期徒刑1年3月，並經臺灣高院臺南分院109年度抗字第75號裁定抗告駁回確定）    
編　      號  4   罪        名   毒品危害防制條例 （施用第二級毒品）    宣   告   刑  有期徒刑5月，如易科罰金以新臺幣1000元折算1日   犯 罪 日 期  108年8月23日某時   偵查(自訴)機關 年　度　案　號  新北地檢109年度毒偵字第2618號   最　後 事實審 法  院 新北地院    案  號 109年度簡字第 3822號    判決日期 109/07/10   確　定 判　決 法　院 新北地院    案　號 109年度簡字第 3822號    判    決 確定日期 109/09/28    是否為得易科 罰 金 之 案 件  是   備        註  新北地檢109年度執字第15483號